臺灣高等法院刑事判決
111年度交上易字第232號
上  訴  人  
即  被  告  熊明遠
上列上訴人即被告因公共危險案件，不服臺灣新北地方法院111
年度審交易字第73號，中華民國111年5月4日第一審判決（起訴
案號：臺灣新北地方檢察署110年度偵字第42414號），提起上訴
，本院判決如下：
    主  文
原判決撤銷。
熊明遠無罪。
    理  由
壹、公訴意旨略以：上訴人即被告熊明遠（下稱被告）明知飲用
    酒類足以造成不能安全駕駛動力交通工具之危險，仍於民國
    110年10月19日22時許，在臺北市○○區○○街住處（正確地址
    詳卷，下稱本案住處）飲酒後，於翌日（20日）6時30分許
    ，駕駛車牌號碼000-0000號自用小客貨車（下稱本案自用小
    客貨車）上路，嗣於110年10月20日7時31分許，在新北市○○
    區○○路000號統一超商前違規停車購買早餐，於購物完欲駛
    離時，適有陳琬萱騎乘車牌號碼000-0000號重型機車（下稱
    甲機車）與騎乘車牌號碼000-0000號重型機車（下稱乙機車
    ）之魏玲友在上址發生追撞，渠等再追撞前方由林良所駕駛
    車牌號碼0000-00號自用小客貨車（過失傷害部分，均未據
    告訴），經警據報到場處理，並於同日8時22分許對被告施
    以酒精濃度吐氣測試，結果測得其吐氣所含酒精濃度達每公
    升0.18毫克，經回溯至其最初駕車時間即同日6時30分許，
    吐氣所含酒精濃度應已達每公升0.30毫克【計算式：以酒精
    代謝率每小時每公升0.0628毫克計算，回溯時間共計相隔1
    小時51分鐘，計算式：0.18＋0.0628×1+0.0628×（52÷60）=0
    .30，小數點2位後4捨5入】，始悉上情，因認被告涉犯刑法
    第185條之3第1項第1款駕駛動力交通工具而吐氣所含酒精濃
    度達每公升0.25毫克以上罪嫌云云。
貳、按犯罪事實應依證據認定之，無證據不得認定犯罪事實；不
    能證明被告犯罪或其行為不罰者，應諭知無罪之判決，刑事
    訴訟法第154條第2項、第301條第1項分別定有明文。次按認
    定不利於被告之事實，須依積極證據，苟積極證據不足為不
    利於被告事實之認定時，即應為有利被告之認定，更不必有
    何有利之證據，復有最高法院30年上字第816號判例意旨可
    資參考。又事實之認定，應憑證據，如未能發現相當證據，
    或證據不足以證明，自不能以推測或擬制之方法，為裁判基
    礎；認定犯罪事實，所憑之證據，雖不以直接證據為限，間
    接證據亦包括在內，然無論直接或間接證據，其為訴訟上之
    證明，須於通常一般之人均不致於有所懷疑，而得確信其為
    真實之程度者，始得據之為有罪之認定，倘其證明尚未達到
    此一程度，而有合理性懷疑之存在時，即無從為有罪之認定
    ，此亦有最高法院40年台上字第86號、76年台上字第4986號
    判例意旨可參。參以刑事訴訟法第161條第1項亦規定，檢察
    官就被告犯罪事實，應負舉證責任，並指出證明之方法，是
    檢察官對於起訴之犯罪事實，應負提出證據及說服之實質舉
    證責任，倘其所提出之證據，不足為被告有罪之積極證明，
    或其指出證明之方法，無從說服法院以形成被告有罪之心證
    ，基於無罪推定之原則，自應為被告無罪判決之諭知（最高
    法院92年台上字第128號判例意旨參照）。又無罪之判決書
    所使用之證據不以具有證據能力者為限，故就傳聞證據是否
    例外具有證據能力，本無須於理由內論敘說明（最高法院10
    0年度台上字第2980號判決意旨參照），據此，自無庸就本
    判決所引證據是否具有證據能力加以論析。
參、公訴意旨認被告涉犯駕駛動力交通工具而吐氣所含酒精濃度
    達每公升0.25毫克以上犯行，無非以被告於警詢及偵查之供
    述、證人林良、陳琬萱及魏玲友於警詢之證述、道路交通事
    故現場圖、道路交通事故調查報告表(一)、(二)、現場照片
    、行車紀錄器錄影畫面及截圖、道路交通事故當事人酒精測
    定紀錄表、新北市政府警察局舉發違反道路交通違規事件通
    知單、刑法第185條之3案件測試觀察紀錄表等為主要論據，
    檢察官於本院審理時並提出陳高村著「論酒後駕車對交通安
    全影響與其衍生的法律責任」、交通部運輸研究所77年8月
    編印之「駕駛人行為反應之研究－酒精對駕駛人生理影響之
    實驗分析」等為證。訊據被告對其飲酒後仍駕車上路，曾與
    林良、陳琬萱及魏玲友發生交通事故，且經警於上開時間測
    得其吐氣所含酒精濃度達每公升0.18毫克等情固坦認在卷，
    惟堅決否認有何駕駛動力交通工具而吐氣所含酒精濃度達每
    公升0.25毫克以上犯行，辯稱：我當時酒測是每公升0.18毫
    克，我認為每個人身體狀況不同，不可以用反推的方式來判
    定等語。
肆、本院之判斷
一、被告於110年10月19日20時至22時許，在本案住處飲用酒類
    後，於同年月20日上午駕駛本案自用小客貨車上路，欲前往
    新北市○○區○○街00巷00號旁工地工作，嗣於同日7時31分許
    ，在新北市○○區○○路000號統一超商前違規停車購買早餐，
    於購物完欲駛離時，適有陳琬萱騎乘甲機車與騎乘乙機車之
    魏玲友在上址發生追撞，渠等再追撞前方由林良所駕駛車牌
    號碼0000－00號自用小客貨車，經警據報到場處理，並於同
    日8時22分許對被告施以酒精濃度吐氣測試，結果測得其吐
    氣所含酒精濃度達每公升0.18毫克等情，業據被告於警詢、
    偵查、原審、本院準備程序及審理時坦承不諱（見偵字卷第
    6至8、45至50頁、審交易字卷第55至57、59至64頁、本院卷
    第131、273頁），並經證人陳琬萱於警詢（見偵字卷第54至
    55頁反面）、證人魏玲友於警詢（見偵字卷第52至53頁反面
    ）、證人林良於警詢（見偵字卷第9至10頁反面）證述明確
    ，且有道路交通事故現場圖、道路交通事故調查報告表(一)
    、(二)、道路交通事故照片、監視器錄影畫面截圖照片、行
    車紀錄器錄影畫面截圖照片（見偵字卷第13至25頁反面）、
    新北市政府警察局吐氣酒精濃度檢測程序暨拒測法律效果確
    認單、道路交通事故當事人酒精測定紀錄表、財團法人工業
    技術研究院呼氣酒精測試器檢定合格證書及新北市政府警察
    局舉發違反道路交通管理事件通知單（見偵字卷第26、28、
    29、31頁）等在卷可按，此部分事實堪以認定。
二、被告前雖曾為不利於己之供述，但尚無從遽為被告確有為本
    案犯行之認定
(一)按「被告之自白，非出於強暴、脅迫、利誘、詐欺、疲勞訊
    問、違法羈押或其他不正之方法，且與事實相符者，得為證
    據」、「被告或共犯之自白，不得作為有罪判決之唯一證據
    ，仍應調查其他必要之證據，以察其是否與事實相符」，刑
    事訴訟法第156條第1項、第2項分別定有明文。次按刑事訴
    訟法第156條第2項規定：被告或共犯之自白，不得作為有罪
    判決之唯一證據，仍應調查其他必要之證據，以察其是否與
    事實相符。立法旨意乃在防範被告或共犯自白之虛擬致與真
    實不符，故對自白在證據上之價值加以限制，明定須藉補強
    證據以擔保其真實性。所謂補強證據，係指除該自白本身之
    外，其他足以證明該自白之犯罪事實確具有相當程度真實性
    之證據而言，雖所補強者，非以事實之全部為必要，但亦須
    因補強證據之質量，與自白之相互利用足使犯罪事實獲得確
    信者，始足當之（最高法院97年度台上字第1011號判決意旨
    參照）。
(二)被告固於原審供稱：承認檢察官起訴之犯罪事實，認罪云云
    （見審交易字卷第56、63頁），然於本院訊問其何以在原審
    認罪時，供稱：我當時酒測是每公升0.16毫克，檢察官說是
    反推，但我認為每個人身體狀況不同，所以不可以用反推方
    式來判定，我在原審是因有發生這個事實，因為0.15就超標
    ，我是0.16，就需要被罰，所以承認犯罪，我以為超過0.15
    就是犯罪，我剛剛說0.16應該是記錯了，最主要主張是不可
    以用0.18的數值去反推，我認為應該要判無罪等語（見本院
    卷第130、131頁），則被告就其是否為本案犯行之供述前後
    顯有不一，於此情況下，是否得因被告曾為不利於己之供述
    即為被告不利認定，顯非無疑。況經本院調查其他證據審認
    結果（詳後述），無法證明被告有本案犯行，依刑事訴訟法
    第156條第1項規定反面解釋，被告先前所為不利於己之供述
    ，無法為被告不利認定。
三、本案無證據證明被告於110年10月20日上午駕駛本案自用小
    客貨車上路時，其吐氣所含酒精濃度已達每公升0.25毫克以
    上，分述如下：
(一)按刑法第185條之3第1項第1款、第2款所規定之不能安全駕
    駛罪，係以「吐氣所含酒精濃度達每公升零點二五毫克或血
    液中酒精濃度達百分之零點零五以上」、「有前款以外之其
    他情事足認服用酒類或其他相類之物，致不能安全駕駛」為
    構成要件。又其當時立法理由已載稱「一、不能安全駕駛罪
    係屬抽象危險犯，不以發生具體危險為必要。爰修正原條文
    第1項，增訂酒精濃度標準值，以此作為認定『不能安全駕駛
    』之判斷標準，以有效遏阻酒醉駕車事件發生。二、至於行
    為人未接受酒精濃度測試或測試後酒精濃度未達前揭標準，
    惟有其他客觀情事認為確實不能安全駕駛動力交通工具時，
    仍構成本罪，爰增訂第2款」等語。故行為人飲用酒類而駕
    駛動力交通工具之情形者，是否已達不能安全駕駛之程度而
    構成犯罪，應就酒精濃度標準值或其他客觀情事予以衡酌，
    並依嚴格證據予以證明。又由行為人吐氣而以科學儀器測得
    所含酒精濃度數值，係以可信之科學理論與技術為其判斷基
    礎，屬科學證據，然以酒精代謝速率為依據，「反推」行為
    人駕車時之酒精數值，其所依據之估算基礎，應為已確認之
    事實，該事實自同有「罪證有疑、利歸被告」原則之適用。
    　　
(二)起訴書雖主張：「體內酒精量由開始飲酒時的0％，依飲酒量
    漸漸累積增加，在完成飲酒時體內酒精含量達到最高，隨後
    依代謝率逐漸代謝，至於體內酒精含量回推計算代謝率，依
    交通部運輸研究所針對國人進行『駕駛人行為反應之研究—酒
    精對駕駛人生理影響之實驗分析』研究指出為每小時每公升0
    .0628毫克（詳陳高村著吐氣中酒精含量倒推計算過程一文
    ）……，本案被告自承於當日6時30分許開始駕車一節明確，
    則至被告吐氣時點之同日8時21分，已相隔1小時51分鐘，依
    上開國人體內酒精含量之代謝率回溯計算，被告於駕車當時
    其吐氣所含酒精濃度已達每公升0.30毫克（起訴書就此雖誤
    載為0.45毫克，然依計算式可知乃0.30毫克之誤載）」云云
    ，檢察官並提出交通部運輸研究所於77年8月間編印之「駕
    駛人行為反應之研究-酒精對駕駛人生理影響之實驗分析」
    （見本院卷第161至262頁）、陳高村「論酒後駕車對交通安
    全影響與其衍生的法律責任」（見本院卷第143至160頁）等
    為證。惟「本所於77年8月出版之『駕駛人行為反應之研究-
    酒精對駕駛人生理影響之實驗分析』係甄選13名志願者進行
    酒精對行為能力影響，驗證國人酒精之吸收與代謝情形，並
    未對吐氣中酒精含量倒推計算過程進行實驗研究」等情，有
    交通部運輸研究所106年12月13日運安字第10600107750號函
    在卷可參（見本院卷第123頁）。上開研究之研究對象既僅1
    3人，已難認具有代表性與共通性，且該研究之標的乃「國
    人酒精之吸收與代謝情形」，並未對吐氣中酒精含量倒推計
    算過程進行實驗研究，於此情況下，得否逕執之作為「體內
    酒精含量回推計算代謝率」之計算標準，實非無疑。再者，
    飲酒後酒精代謝之代謝率，與飲酒者之性別、體重、飲酒量
    、飲酒模式、飲酒時序（腹中有無食物）、個人體質、身心
    健康狀況及生活習慣等因素均息息相關，且人體內酒精濃度
    之代謝率，常因研究文獻之實驗設計不同而有相當差異，實
    際上得否排除因個別受測者之差異性，亦非無疑。前開每小
    時每公升0.0628毫克代謝率回溯推算體內酒精濃度之標準，
    是否已考量駕駛人之年齡、性別、體重、飲用酒類之濃度及
    方式等情況、有無考量駕駛人是否脫離酒精濃度之高峰期而
    呈酒精濃度消退情形，該推算標準之誤差率為何，均無從得
    悉，且卷內亦無證據可認被告個人之身體代謝反應與該研究
    認定之代謝率每小時每公升0.0628毫克相同，據此，自難以
    該標準作為回推計算依據，是檢察官以此未經進行實驗研究
    之吐氣中酒精含量回推計算研究結果之數值，逕予推論被告
    初駕駛本案自用小客貨車行駛於道路時之吐氣所含酒精濃度
    ，並指稱被告涉犯刑法第185條之3第1項第1款之罪，難認有
    據。
(三)況行為人究竟於吐氣酒精濃度施測前之何一時點駕車上路，
    通常委諸行為人事後之回憶陳述，且衡諸常情，於無特殊情
    形下，一般人通常不會特別注意確切之時間點，而僅有大概
    之印象，是本即容有誤差，依此時點回溯計算之體內酒精濃
    度，能否得出正確之數值，正確性亦非無疑。
(四)至檢察官所提證人林良、陳琬萱及魏玲友於警詢之證述、道
    路交通事故現場圖、道路交通事故調查報告表(一)、(二)、
    現場照片、行車紀錄器錄影畫面及截圖、道路交通事故當事
    人酒精測定紀錄表、新北市政府警察局舉發違反道路交通違
    規事件通知單等證據，充其量僅能證明被告有於前開時、地
    發生交通事故，且經警檢測其吐氣所含酒精濃度達每公升0.
    18毫克，均無從推認被告初駕車上路時之吐氣所含酒精濃度
    達每公升0.25毫克以上；至檢察官所提刑法第185條之3案件
    測試觀察紀錄表（見偵字卷第30頁正反面），亦無從推認被
    告初駕車上路時之吐氣所含酒精濃度達每公升0.25毫克以上
    ，自均無從為不利被告認定。
四、綜上，被告固有上開酒後駕車行為，且員警對其施以吐氣酒
    精濃度測試，結果達每公升0.18毫克，然無從證明其初駕駛
    本案自小客貨車上路時之吐氣所含酒精濃度達每公升0.25毫
    克以上，依罪證有疑利歸被告原則，應為有利被告認定。本
    案依檢察官所舉各項證據，尚未達於通常一般之人均不致有
    所懷疑，而得確信其為真實之程度，無從使本院形成被告有
    公訴意旨所指刑法第185條之3第1項第1款駕駛動力交通工具
    而有吐氣所含酒精濃度達每公升0.25毫克以上情形之公共危
    險罪之有罪確信，此外，復無其他積極證據足以證明被告涉
    犯前開犯行，自屬不能證明被告犯罪。
伍、撤銷改判無罪之理由
　　原審審理後，認被告犯駕駛動力交通工具而有吐氣所含酒精
    濃度達每公升0.25毫克以上情形之公共危險罪而對被告判處
    罪刑，尚有未洽。被告執前詞否認犯罪並提起上訴，指摘原
    判決判處其罪刑不當，為有理由，原判決無可維持，應由本
    院將原判決撤銷，另為無罪判決之諭知。
據上論斷，應依刑事訴訟法第369條第1項前段、第364條、第301
條第1項前段，判決如主文。
本案經檢察官鄭朝光提起公訴，檢察官劉海倫到庭執行職務。
中　　華　　民　　國　　111 　年　　10　　月　　26　　日
                  刑事第十八庭  審判長法  官  何俏美
                                      法  官  葉乃瑋
                                      法  官  黃紹紘
以上正本證明與原本無異。
不得上訴。
                                      書記官  顏淑華
中　　華　　民　　國　　111 　年　　10　　月　　31　　日